【裁判字號】    97,訴,798
【裁判日期】    971201
【裁判案由】    債務人異議之訴
【裁判全文】
臺灣桃園地方法院民事判決                    97年度訴字第798號
原      告  戊○○
訴訟代理人  林衍鋒律師
複  代理人  乙○○
被      告  甲○○
訴訟代理人  徐建弘律師
上列當事人間債務人異議之訴事件，於民國97年11月17日辯論終
結，本院判決如下：
    主      文
確認被告對原告就本院九十七年度票字第二０一號本票裁定所載
本票債權不存在。
本院九十七年度司執字第一六九四八號強制執行程序有關被告以
本院九十七年度票字第二０一號本票裁定為執行名義部分應予撤
銷。
原告其餘之訴駁回。
訴訟費用由被告負擔。
    事實及理由
一、原告起訴主張本件被告以本院民國97年2月14日核發之桃院9
    7年度票字第201號本票裁定確定證明書聲請對原告之財產強
    制執行，而由本院以97年度司執字第16948 號強制執行事件
    受理在案。經原告聲請對上開執行案件閱卷後亦發現，被告
    所持之本票原本2 紙，票據所載之發票人並非原告本人簽發
    ，其上簽名及指印等並非原告本人所為，況原告並無積欠被
    告任何金錢；又被告另以上開2 紙本票另向本院聲請支付命
    令，經本院以97年司促字第13518 號受理在案，本院並於97
    年6 月2 日核發債權證明，被告持此執行名義向本院執行處
    追加執行名義，惟上開支付命令之送達係郵政機關因97年4
    月25日、同年4 月30日經送達2 次未果後，以寄存送達方式
    寄存於宋屋派出所，然原告戶籍地址處（桃園縣平鎮市○○
    路○段19之1 號）平時即做為辰威地磅兼營資源回收業使用
    ，且於上述郵務士投遞時間，原告均有營業，況原告查遍門
    首、信箱等處，均未見寄存送達之黏貼通知，足證該次送達
    顯不合法，從而，爰依強制執行法第14條第2 項之法律關係
    提起本訴等語，並聲明求為判決（一）確認被告對原告就本
    院97年度票字第201 號本票裁定所載本票（下稱系爭本票）
    債權不存在。（二）本院97年度司促字第13518 號支付命令
    應予廢棄。（三）97年度司執字第16948 號所為之強制執行
    程序應予撤銷。
二、被告則以原告主張無非爭執系爭2紙新台幣（下同）4百萬元
    之本票債權不存在，然上開本票除經本院 97年度票字第201
    號本票裁定外，另經本院97年司促字第13518 號支付命令確
    定在案，則本件案件已有一事不再理之原則適用，不容原告
    質疑其合法取得之執行名義；另本件係因原告與訴外人丁○
    ○透過友人共同向被告借款4 百萬元，用以投資收購元富鋁
    業股份有限公司回收鋼材之用，當時除交付系爭本票外，另
    交付2 人之身分證影印本及丁○○銀行帳號，被告並於96年
    1 月18日將4 百萬元匯入上開帳戶，並約定96年2 月28日返
    還上開借款，然屆期後經被告屢次催討原告仍置之不理，並
    以其他理由拖延欠款，被告不得已依法取得執行名義後強制
    執行等語資為抗辯，並聲明駁回原告之訴。
三、兩造不爭執事項：
（一）被告以本院97年度票字第201 號本票裁定及確定證明書、
      本院97年司促字第13518 號支付命令及確定證明書為執行
      名義向本院聲請97年度司執字第16948 號強制執行事件在
      案。
（二）被告係依同一本票債權分別聲請本院97年度票字第201 號
      本票裁定及本院97年司促字第13518號支付命令。
（三）本院97年司促字第13518 號支付命令於97年4 月18日制作
      ，97年4 月23日囑託郵務送達，並於97年4 月30日經郵政
      單位以寄存送達於原告設於桃園縣平鎮市○○路○段19之
      1 號住所所在之桃園縣政府警察局平鎮分局宋屋派出所。
四、兩造爭執事項：
（一）原告請求確認被告對原告就系爭本票債權不存在部分，是
      否因本院核發97年度司促字第13518 號支付命令而生一事
      不再理？
（二）原告是否簽發系爭本票？
（三）原告請求廢棄本院97年度司促字第13518 號支付命令及撤
      銷本院97年度司執字第16948 號有關被告以該支付命令為
      執行名義部分之強制執行程序，是否有理由？
五、本院判斷如下：
（一）本院97年司促字第13518 號支付命令未經合法送達，並因
      3 月不能送達而失其效力，不生與確定判決同一效力，自
      無一事不再理之適用。
          按送達不能依前二條規定為之者，得將文書寄存送達
      地之自治或警察機關，並作送達通知書兩份，一份黏貼於
      應受送達人住居所、事務所、營業所或其就業處所門首，
      另一份置於該送達處所信箱或其他適當位置，以為送達。
      」民事訴訟法第138 條第1 項定有明文。又，支付命令須
      經合法送達債務人收受後，債務人未於20日之不變期間內
      向發支付命令之法院提出異議者，其支付命令始與確定判
      決有同一之效力。另，支付命令於核發後3 個月內不能送
      達於債務人者，依民事訴訟法第515 條規定，其命令失其
      效力。查，原告主張本院97年度司促字第13518 號支付命
      令未合法送達一事，經查，被告固曾以對本院97年度票字
      第201 號本票裁定所載票據債權向本院聲請核發97年司促
      字第13518 號支付命令，並經本院於97年4 月18日制作，
      97年4 月23日囑託郵務送達，並於97年4 月30日經郵政單
      位以寄存送達於原告設於桃園縣平鎮市○○路○段19之1
      號住所所在之桃園縣政府警察局平鎮分局宋屋派出所。然
      依證人彭新權（上開支付命令寄存送達之郵務士）證稱：
      因本件投遞戶沒有找到門牌，投遞戶的隔壁是21號，中間
      鐵門關著，我找不到19之1 的門牌，我已沒有看到19號之
      門牌，因為隔壁是21號，當時有人上班，沒有問21號的人
      ，因當時天色已晚，沒辦法證實，…就直接貼在中間的柱
      子。（見本院卷附原證12的照片）貼在手指的位置，右邊
      的鐵門我認為的投遞戶，21號在投遞戶右側不在照片內。
      第1 次投遞是在28日下午5 點多，第2 次投遞是在29日下
      午6 點多，第3 次才去黏貼。…21號的旁邊有19號，就一
      定有19之1 號，我已沒有看到19號的門牌。21號不在原證
      8 下面照片裡面，還要再右邊，…當時沒有注意有無營業
      ，也沒有去問。辰威部分（即原告住所及營業所）因為沒
      有走過去，所以沒有放，我也只能貼一張，已經貼了所以
      沒有再放等語（見本院97年8 月13日言詞辯論筆錄。），
      顯見證人彭新權未依民事訴訟法第136 條、第137 條規定
      先至原告設於桃園縣平鎮市○○路○段19之1 號（辰威）
      住所向原告或其同居人、受僱人送達，即逕行寄存於警察
      機關，亦未依規定將送達通知書一份黏貼於應受原告住居
      所、事務所、營業所或其就業處所門首，另一份置於該送
      達處所信箱或其他適當位置，自不合寄存送達要件，原告
      亦未實際前往領取，復經桃園縣政府警察局平鎮分局函復
      在卷（見本院卷第82頁），同上支付命令之送達即非合法
      ，並於核發後3 個月內不能送達於原告，本件支付命令自
      應失效，不生與確定判決同一效力。原告就同一本票債權
      提起確認本票債權不存在之訴，自無一事不再理之適用。
（二）原告並未簽發系爭本票。
          按「本票本身是否真實，即是否為發票人所作成，應
      由執票人負證明之責（參照本院五十年台上字第一六五九
      號判例，故發票人主張本票係偽造，依非訟事件法第101
      條第1 項規定，對執票人提起確認本票係偽造或本票債權
      不存在之訴者，應由執票人就本票為真正之事實，先負舉
      證責任。」最高法院65年度第6 次民庭庭長會議決議參照
      。經查，原告以系爭本票上發票人之簽名非真正，而提起
      本件確認本票債權不存在之訴，依舉證責任分配之原則，
      自應由執票人即被告就本票上簽名之真正負舉證之責。惟
      依證人即共同發票人丁○○證稱其係於空白本票上簽名後
      交付證人丙○○，當時原告並未在場，其亦未看到原告簽
      發本票等語、證人丙○○證稱本票係其交付被告，本票上
      簽名係其交付被告前叫工人簽名並蓋用指印，並非原告所
      簽等語（均見本院97年11月17日言詞辯論筆錄），顯見系
      爭本票上發票人欄位原告之簽名並非真正，原告既未簽發
      系爭本票，自無使原告就系爭本票負發票人付款責任。原
      告主張本院97年度票字第201 號本票裁定所載本票上發票
      人之簽名非真正，而提起本件確認本票債權不存在，自為
      真實可信。被告持本票債權不存在之本院97年度票字第20
      1 號本票裁定聲請本院以97年度司執字第16948 號強制執
      行事件對原告財產強制執行，亦非合法。原告提起本件債
      務人異議之訴請求撤銷本院97年度司執字第16948 號強制
      執行程序有關債權人以本院97年度票字第201 號本票裁定
      為執行名義部分之強制執行程序，亦屬於法有據，應予准
      許。
（三）原告請求廢棄本院97年度司促字第13518 號支付命令及撤
      銷本院97年度司執字第16948 號有關被告以該支付命令為
      執行名義部分之強制執行程序，欠缺權利保護要件，應予
      駁回。
          查，本件原告主張該支付命令因3 個月未能合法送達
      已失效力，並未確定為由，提起本件債務人異議之訴請求
      廢棄本院97年度司促字第13518 號支付命令及撤銷本院97
      年度司執字第16948 號有關被告以該支付命令為執行名義
      部分之強制執行程序云云，經查，原告主張該支付命令因
      3 個月未能合法送達已失效力，並未確定一事，固為真實
      ，已如前述，然，原告係主張被告以未確定之支付命令聲
      請強制執行尚非合法，顯係就被告聲請強制執行是否具開
      始強制執行之合法要件有所爭議，並非主張該支付命令於
      成立後，有何消滅或妨礙債權人請求之事由發生，不合債
      務人異議之訴之要件，應有原告另依適當程序以為救濟。
      原告提起本件債務人異議之訴，請求廢棄本院97年度司促
      字第13518 號支付命令及撤銷本院97年度司執字第16 948
      號有關被告以該支付命令為執行名義部分之強制執行程序
      ，欠缺權利保護要件，應予駁回。
六、從而，原告依強制執行法第14條規定提起本件債務人異議之
    訴，請求如主文第一、二項所示，為有理由，均應准許。逾
    此部分之請求，為無理由，應予駁回。
七、本件事證已臻明確，兩造其餘如聲請鑑定簽名、指印之真正
    ，系爭本票之用途，原告是否向被告借款等攻擊、防禦方法
    ，經本院審酌後，認與本院所為上述判斷不生影響，自無調
    查之必要，爰不一一贅述，附此敘明。
八、訴訟費用之依據：民事訴訟法第79條，判決如主文。
中    華    民    國    97    年    12     月    1    日
                  民事第三庭    法  官  張天民
以上正本係照原本作成。
如對本判決上訴須於判決送達後10日內向本院提出上訴狀。
中    華    民    國    97    年    12    月     1    日
                            書記官  古秋梅


司法院資訊處製作；財團法人民間司法改革基金會備份。
